【裁判字號】    98,台上,1758
【裁判日期】    980924
【裁判案由】    請求確認土地所有權存在等
【裁判全文】
最高法院民事判決            九十八年度台上字第一七五八號
上  訴  人  中國廣播股份有限公司
法定代理人  乙○○
訴訟代理人  李永然律師
複 代理 人  張信陽律師
訴訟代理人  陳明暉律師
            簡泰正律師
            劉緒倫律師
被 上訴 人  交通部
法定代理人  甲○○
訴訟代理人  廖學興律師
            李勝雄律師
            連立堅律師
            林永頌律師
上 列一 人
複 代理 人  黃聖棻律師
上列當事人間請求確認土地所有權存在等事件，上訴人對於中華
民國九十七年二月五日台灣高等法院第二審更審判決（九十六年
度重上更(一)字第六三號），提起上訴，本院判決如下：
    主  文
原判決廢棄，發回台灣高等法院。
    理  由
本件上訴人及被上訴人之法定代理人已分別變更為乙○○、甲○
○，有國家通訊傳播委員會函及任命令可稽，茲據其具狀聲明承
受訴訟，核無不合，應予准許，先予敘明。
次查被上訴人主張：坐落台北縣板橋市○○段（下同）五七○之
一、六五八、七五二地號等三筆土地，係政府機關代表國家接收
之日產，為國有土地。五七○之一地號土地之管理機關原為交通
部台灣電信管理局；六五八、七五二地號等二筆土地之管理機關
原為交通部台灣郵政電信管理局（下稱郵電管理局），嗣輾轉分
別由第一審共同原告交通部電信總局（下稱電信總局，因組織條
例於民國九十六年七月四日公告廢止，而由被上訴人承受訴訟）
及伊管理。詎上訴人竟於七十年六月一日以管理機關變更為原因
，申請台北縣板橋地政事務所（下稱板橋地政所）以七○板登字
第三六六九三號收件，於同年月五日將前開三筆土地之管理機關
變更為上訴人；復於七十四年七月二十五日以作價轉讓為原因，
申請板橋地政所以七四板登字第三三二二四號收件，於同年八月
五日將該三筆土地所有權移轉登記與上訴人。嗣上開六五八地號
土地分割出六五八之三、六五八之四地號等二筆土地；七五二地
號土地亦分割出七五二之二、七五二之三、七五二之四地號等三
筆土地，連同五七○之一地號土地共八筆土地（下稱系爭土地）
均為國有公用財產，依國有財產法第十一條、第十二條、第二十
八條規定，不得以私法人為管理機關，亦不得處分，上訴人擅將
五七○之一、六五八、七五二地號等三筆土地之管理機關變更為
上訴人，顯然違法。又系爭土地並未作價轉讓予上訴人，兩造間
亦無移轉物權之書面契約，上訴人逕將該等土地申請移轉登記於
其名下，不生物權移轉之效力等情，爰依民法第七百六十七條之
規定，求為：(一)確認中華民國對系爭土地之所有權存在；(二)命上
訴人將五七○之一、六五八及七五二地號土地，於七十四年七月
二十五日板橋地政所七四板登字第三三二二四號收件，均以作價
轉讓為原因，辦理所有權人為上訴人之登記塗銷；(三)命上訴人將
六五八之三、六五八之四、七五二之二、七五二之三、七五二之
四地號土地，所有權人為上訴人之登記塗銷，並回復所有權登記
為中華民國所有；(四)命上訴人將五七○之一、六五八、七五二地
號土地，於七十年六月一日板橋地政所七○板登字第三六六九三
號收件，均以管理機關變更為原因，辦理所有權人為中華民國、
管理者為上訴人之登記塗銷之判決。
上訴人則以：電信總局及被上訴人提起本件訴訟之當事人適格有
欠缺，且電信總局裁撤後，亦不能僅以政策需要即由被上訴人承
受其訴訟。系爭土地於國有財產法制定施行前之三十六年七月一
日總登記時，既由伊之前身中國國民黨中央廣播事業管理處（下
稱中央廣播事業處）接收管理使用，嗣並由伊接續管理使用，自
非國有財產法所定之公用財產。又系爭土地已由前中央財務委員
會報經行政院轉奉前國防最高委員會第二二五次及第二二七次常
務會議核准作價轉讓予中央廣播事業處，行政院嗣於四十年一月
六日以台（四○）歲字第三八號令核准中央廣播事業處接收該等
土地，應付之價金由伊為政府處理廣播事務所獲補助費中扣抵。
惟系爭土地於三十五年總登記時卻登記為國有，管理機關為郵電
管理局，致伊未能取得所有權，屢經交涉，改制前電信總局及交
通部台灣電信管理局雖同意辦理變更伊為管理機關，但因該等土
地為伊所有，乃持續與政府溝通解決方案，終於七十四年七月二
十五日持伊與行政院、交通部及財政部等往來函文，以作價轉讓
實即買賣為原因，於同年八月五日移轉所有權登記予伊。伊取得
系爭土地所有權之過程業經包括被上訴人在內之政府機關出具公
文書認定合法，被上訴人臨訟否認各該公文書之效力，顯有未當
等語，資為抗辯。
原審將第一審所為被上訴人敗訴之判決廢棄，改判如其訴之聲明
所示，係以：系爭土地之原管理機關郵電管理局於三十八年四月
一日改組，由改制後之交通部台灣電信管理局及交通部台灣郵政
管理局承受其業務，雖該二單位輾轉分由中華電信股份有限公司
（下稱中華電信公司）及電信總局、中華郵政股份有限公司（下
稱中華郵政公司）承受其業務，但系爭土地並未作價投資中華電
信公司、中華郵政公司，且未移交予財政部國有財產局（下稱國
產局）接管，依交通部九十四年四月十五日、同年五月二十日交
總字第○九四○○○五三一三號、○九四○○○五三三三號函之
釋示，參照行政訴訟法第二十六條、行政程序法第十一條、訴願
法第十一條、國家賠償法第九條第二項等規定，自應由電信總局
或已裁撤之交通部郵政總局上級機關交通部承受有關此等土地未
了事務。故電信總局及被上訴人基於管理權限為所有權人提起訴
訟，並於電信總局裁撤後，依行政院秘書長九十六年九月十三日
院台經字第○九六○○三七一五一號函附之有關單位意見，由被
上訴人承受電信總局部分之訴訟，尚難謂其當事人適格有欠缺。
台灣光復後，政府機關代表國家接收日產房屋所取得之物權，其
性質屬於因國家權力而原始取得之財產，是上訴人之前身中央廣
播事業處受政府委託代為接收之系爭土地，於三十五年總登記時
登記為國有，並無錯誤。上訴人所謂核准系爭土地作價轉讓之前
國防最高委員會第二二五次、第二二七次常務會議紀錄，並無該
項之記載，且財政專門委員會就前國防最高委員會第二二七次常
務會議通過之第二十七案（即農林部等機關追加三十五年度歲入
歲出預算七案）所提交之審查報告及附表，亦未記載系爭土地作
價轉讓予上訴人之前身中央廣播事業處。況上開預算案關於追加
歲入之各區接收敵偽資產撥交中央黨部所屬單位估價，依其備考
欄所載之附表(一)各區敵偽產業接收轉帳數目表，台灣區預算數為
二、○一八、八二二、○八九．六五（法幣元），與附表(二)各區
預算數及接收敵偽產業單位名稱，台灣區之總額共二、○一八、
八二二、○八九．六五（法幣元）相符，可見上開附表(二)為預算
收入，而撥交中央黨部所屬單位之各區接收敵偽資產明細及自估
價格之歲入預算數。參以前中央財務委員會京（36）務貳字第○
九六二號函及上訴人台廣武行（69）歲字第五八八九號函，均無
作價轉讓之記載或主張等情，上訴人抗辯系爭土地已經前國防最
高委員會第二二五次、第二二七次常務會議核准作價轉讓予上訴
人之前身中央廣播事業處，自難採取。又財政部四十五年一月四
日（45）台財庫發字第○○一四號函，核與前國防最高委員會第
二二五次、第二二七次常務會議紀錄之記載不符，且此函僅表示
房屋作價轉帳，甚至價金與被上訴人八十四年二月八日交總八四
字第○一一七八八號函所載不符，而行政院四十五年一月十六日
台（45）財字第○二二八號令及被上訴人四十五年一月二十一日
交郵（45）字第○○五三○號代電證明書，則均無移轉系爭土地
所有權之意思，故依財政部前開○○一四號函，及該部引述此函
之七十四年一月十日台財產一字第○○四八五號函，暨行政院於
七十四年三月七日參採財政部○○四八五號函所發之台七四財字
第四○五○號函，亦不足以證明系爭土地已作價轉讓予上訴人。
至行政院四十年一月六日台（40）歲字第三八號令，則因保存期
限屆滿，已無從查考。系爭土地於三十五年為總登記時，既係由
上訴人之前身中央廣播事業處管理使用，嗣並由上訴人管理使用
，自屬國有非公用財產，依國有財產法第十二條、第十三條規定
，應由國產局直接管理，或由財政部委託之地方政府或適當機構
代為管理。上訴人並非財政部所委託代為管理之地方政府或機構
，其於七十年六月一日申請板橋地政所以七○板登字第三六六九
三號收件，於同年月五日將系爭土地之管理機關變更登記為上訴
人，自非合法，應屬無效。況財政部邀請相關單位會商之結論，
亦認上訴人前開管理機關變更登記，於法不合，斯時上訴人並同
意將管理機關恢復為郵政、電信兩總局，是上訴人抗辯系爭土地
之管理權人變更，已得原管理權人之同意，並無不法，要無可採
。系爭土地之管理機關變更為上訴人，既非合法，則以上訴人為
該等土地之管理機關，由其法定代理人馬樹禮代理中華民國會同
上訴人，於七十四年七月二十五日以作價轉讓為原因，申請板橋
地政所以七四板登字第三三二二四號收件，於同年八月五日將系
爭土地所有權移轉登記與上訴人，即與當時之土地登記規則第二
十五條有違。矧上訴人申請辦理上開所有權移轉登記時，並未提
出移轉不動產物權之書面契約，而財政部七十四年一月十日台財
產一字第○○四八五號函及行政院七十四年三月七日台七四財字
第四○五○號函暨交通部七十四年六月五日交總（74）字第一二
一○二號函，則非系爭土地管理機關所出具，且核其內容，亦難
認係表明合意移轉系爭土地所有權與上訴人之書面物權契約，依
民法第七百六十條規定，系爭土地所有權移轉登記予上訴人自屬
無效。綜上，系爭土地係屬國有，並未作價轉讓予上訴人，該等
土地之管理機關變更為上訴人，依法無效，且所有權移轉登記予
上訴人，因兩造間無移轉物權之書面契約，亦不生效力，從而被
上訴人以系爭土地管理人之資格，本於民法第七百六十七條之規
定，請求確認中華民國對該等土地之所有權存在，並塗銷管理機
關、所有權人變更為上訴人之登記，應予准許等詞，為其判斷之
基礎。
惟查依據財政專門委員會就前國防最高委員會第二二七次常務會
議通過之第二十七案（即農林部等機關追加三十五年度歲入歲出
預算七案）所提交之審查報告及附表，此預算案關於追加歲出之
台灣區政權行使支出（中央黨部所屬單位事業費）總額共二、○
一八、八二二、○八九．六五（法幣元，下同），不僅與該預算
案追加歲入之台灣區接收敵偽資產撥交中央黨部所屬單位估價二
、○一八、八二二、○八九．六五相符（見原審更字第一卷一七
六、一七七及一七四頁），且其中上訴人之前身中央廣播事業處
接收台灣放送協會台北本部之預算數九七一、六五五、○三四，
亦與前中央財務委員會京（36）務貳字第○九六二號函附接收敵
偽產業核准轉帳清單所列上訴人之前身中央廣播事業處接收台灣
放送協會台北本部之估價九七一、六五五、○三四吻合。而前中
央財務委員會上開函本文記載該估價報准行政院核定並呈經前國
防最高委員會第二二五次、第二二七次常務會議核准轉帳列入中
央黨部三十五年度追加事業費在案，參以財政部四十五年一月四
日（45）台財庫發字第○○一四號及七十四年一月十日台財產一
字第○○四八五函所載：上訴人之前身中央廣播事業處接收台灣
日據時期各電台產業，係由前中央財務委員會報經行政院轉奉前
國防最高委員會第二二五次、第二二七次常務會議核准作價轉帳
，依該處函請前台灣省接收委員會日產處理委員會核定估價之接
收數目表，台灣放送協會台北本部等六單位房地產總價折合新台
幣三百十七元一角四分，與財政部（45）台財庫發字第○○一四
號函所列房屋價款相同等內容，上訴人所辯系爭土地已由前中央
財務委員會報經行政院轉奉前國防最高委員會第二二五次及第二
二七次常務會議核准作價轉讓予上訴人之前身中央廣播事業處，
應付價金係由中央廣播事業處為政府處理廣播事務所獲補助費中
扣抵一節，是否全不足採，非無再推求之餘地。倘係如此，國有
財產法第十三條既規定得視國有財產實際情況之需要，委託適當
機構代為管理，則為真正權利人之上訴人先於七十年六月一日申
請板橋地政所以七○板登字第三六六九三號收件，於同年月五日
將系爭土地之管理機關變更為上訴人，能否謂為無效，以及上訴
人憑載有同意上訴人辦理土地登記之行政院七十四年三月七日台
七四財字第四○五○號函，嗣於七十四年七月二十五日以作價轉
讓為原因，申請板橋地政所以七四板登字第三三二二四號收件，
於同年八月五日將該等土地所有權移轉登記與上訴人，是否無物
權移轉之書面，均非無疑。乃原審就系爭土地有無作價轉帳予上
訴人之前身中央廣播事業處一節，未詳予審究明晰，即以前揭理
由，為上訴人不利之判決，自嫌速斷。上訴論旨，指摘原判決不
當，求予廢棄，非無理由。
據上論結，本件上訴為有理由。依民事訴訟法第四百七十七條第
一項、第四百七十八條第二項，判決如主文。
中    華    民    國  九十八  年    九    月  二十四  日
                      最高法院民事第六庭
                          審判長法官  劉  福  來
                                法官  陳  國  禎
                                法官  陳  重  瑜
                                法官  吳  麗  女
                                法官  簡  清  忠
      本件正本證明與原本無異
                                      書  記  官
中    華    民    國  九十八  年    十    月    六    日
                                                      Ｑ


司法院資訊處製作；財團法人民間司法改革基金會備份。
